【裁判字號】    98,訴,651
【裁判日期】    980706
【裁判案由】    違反臺灣地區與大陸地區人民關係條例等
【裁判全文】
臺灣高雄地方法院刑事判決               98年度訴字第651號
公  訴  人  臺灣高雄地方法院檢察署檢察官
被      告  甲○○  原名鄭春.
選任辯護人  蔡陸弟律師（法律扶助）
上列被告因違反臺灣地區與大陸地區人民關係條例等案件，經檢
察官提起公訴（98年度偵字第551 號），本院判決如下：
    主  文
甲○○共同違反不得使大陸地區人民非法進入臺灣地區之規定，
共貳罪，各處有期徒刑捌月，均減為有期徒刑肆月，如易科罰金
，均以銀元參佰元即新臺幣玖佰元折算壹日。應執行有期徒刑陸
月，如易科罰金，以銀元參佰元即新臺幣玖百元折算壹日。緩刑
參年，並應向指定之公益團體、地方自治團體或社區提供壹佰小
時之義務勞務，緩刑期間付保護管束。
    事  實
一、甲○○明知無與大陸地區居民魏禮銓（另經臺灣高雄地方法
    院檢察署檢察官依職權為不起訴處分確定）結婚之意思，不
    符我國結婚之要件，為來台打工，竟透過真實姓名年籍均不
    詳、綽號「小陳」之成年男子介紹，與「小陳」共同基於使
    魏禮銓非法來台之犯意聯絡；與「小陳」、魏禮銓共同基於
    行使使公務員登載不實文書之犯意聯絡，由甲○○於民國91
    年8 月25日先前往大陸地區福建省福州市與魏禮銓辦理結婚
    手續，藉此取得該公證處所發給之結婚公證書後，由甲○○
    先行返臺，於91年10月3 日持上開結婚公證書向財團法人海
    峽交流基金會（下稱海基會）辦理認證。再於同日獨自至高
    雄縣美濃鎮戶政事務所，填具魏禮銓為甲○○配偶之不實內
    容之結婚登記申請書，據以申請辦理結婚之戶籍登記，使不
    知情之戶政機關承辦公務員陷於錯誤，將該不實之結婚事項
    登載於其職務上所掌管之公文書即戶籍登記簿上，並據以核
    發戶籍謄本，足生損害於戶政機關對結婚登記及戶籍資料管
    理之正確性。甲○○復於97年10月4 日填具「大陸地區人民
    進入臺灣地區保證書」，持向戶籍所轄之高雄縣政府警察局
    旗山分局中壇派出所辦理對保手續，由該派出所不知情之承
    辦員警鍾兆豐進行實質審查，並予核章。嗣甲○○再以配偶
    來臺探親為由，委託不知情之友人黃滿芳持保證書、戶籍謄
    本及海基會認證書等文件填具「大陸地區人民進入臺灣地區
    旅行證申請書」，連同前開「大陸地區人民進入臺灣地區保
    證書」持向內政部警政署入出國及移民署（下稱移民署）申
    請魏禮銓入境來臺而行使之。經移民署承辦公務員實質審查
    後，仍將臺灣地區旅行證誤發予大陸地區男子魏禮銓，魏禮
    銓乃於91年12月30日非法入境來臺，並開始四處打工。直至
    93年9 月12日晚上10時15分許，在台中市○○區○○街與向
    上路口為巡邏員警發現係逾期居留、行方不明之大陸人士而
    循線查獲甲○○。
二、甲○○明知劉美玲並無與大陸地區男子林加通（另案經臺灣
    高雄地方法院檢察署檢察官發布通緝，業於94年6 月1 日因
    逾期居留，遭強制出境）結婚之真意，亦明知大陸地區人民
    非經主管機關許可不得進入臺灣地區，仍另與「小陳」、劉
    美玲（業經本院以98年度審簡字第2443號判決確定）共同基
    於使大陸地區人民非法進入臺灣地區之犯意聯絡，由甲○○
    帶同劉美玲前往大陸地區福建省福州市與「小陳」會合，與
    大陸籍男子林加通於92年3 月5 日在該市辦理公證結婚，並
    因此取得該市核發之結婚公證書。劉美玲返回臺灣後，與「
    小陳」、甲○○、林加通又共同基於使公務員將不實事項登
    載於職務上所掌公文書之概括犯意聯絡，由劉美玲先持前開
    結婚證明書，至海基會辦理認證手續，取得海基會核發之驗
    證證明後，於92年5 月9 日獨自至台南縣關廟鄉戶政事務所
    ，填具林加通為劉美玲配偶之不實內容之結婚登記申請書，
    據以申請辦理結婚之戶籍登記，使不知情之戶政機關承辦公
    務員陷於錯誤，將該不實之結婚事項登載於其職務上所掌管
    之公文書即戶籍登記簿上，並據以核發戶籍謄本，足生損害
    於戶政機關對結婚登記及戶籍資料管理之正確性。劉美玲復
    於92年7 月4 日填具「大陸地區人民進入臺灣地區保證書」
    ，持向戶籍所轄之屏東縣政府警察局內埔分局佳義派出所辦
    理對保手續，由該派出所不知情之承辦員警林文德進行實質
    審查，並將林加通為劉美玲配偶之不實事項登載於該保證書
    之簽註意見欄上。嗣劉美玲於92年3 月4 日再以配偶來臺探
    親為由，持上開保證書、戶籍謄本及海基會認證書等文件填
    具「大陸地區人民進入臺灣地區旅行證申請書」，連同前開
    「大陸地區人民進入臺灣地區保證書」持向移民署申請林加
    通入境來臺而行使之。經移民署承辦公務員實質審查後，仍
    將臺灣地區旅行證誤發予大陸地區男子林加通，林加通乃於
    92年8 月19日自高雄小港機場非法入境來臺，開始四處打工
    ，劉美玲並因此取得自「小陳」處由甲○○轉交之7 萬元報
    酬。直至94年5 月19日，林加通因逾期停留及非法打工，在
    桃園大園鄉海口村台四線海口加油站前為警查獲，進而循線
    查獲劉美玲及甲○○。
三、案經內政部入出國及移民署專勤事物第二大隊屏東縣專勤隊
    移請臺灣高雄地方法院檢察署檢察官偵查起訴。
    理  由
一、按被告甲○○所為係犯死刑、無期徒刑、最輕本刑為3 年以
    上有期徒刑以外之罪，其於準備程序中就被訴事實為有罪之
    陳述，經受命法官告知簡式審判程序之旨，並聽取公訴人、
    被告及辯護人之意見後，本院合議庭認為適宜由受命法官獨
    任進行簡式審判程序，依刑事訴訟法第273 條之1 第1 項規
    定，裁定由受命法官獨任進行審判程序，合先敘明。
二、上揭事實，業據被告於本院審理時供承不諱，核與證人魏禮
    銓、林加通於警詢中、證人劉美玲於警詢及偵訊中之證述相
    符，並有入出國及移民署屏東縣專勤隊97年12月16日偵查報
    告書、甲○○、魏禮銓之入出境紀錄查詢、魏禮銓所有之中
    華民國臺灣地區旅行證、林加通所有之中華民國臺灣地區旅
    行證、本院94年度家訴字第75號民事判決、劉美玲、林加通
    之入出境紀錄查詢各1 份、結婚登記申請書、大陸地區福建
    省福州市結婚公證書及海基會證明書、戶籍謄本、大陸地區
    人民進入臺灣地區旅行證申請書、大陸地區人民進入臺灣地
    區保證書各2 份（警卷第1-2 頁、第8-13頁、第15-26 頁、
    第28頁、第35-40 頁，偵卷第23-24 頁、第26-27 頁背面、
    第38頁背面-41 頁、第42頁背面-43 頁、第44頁背面-45 頁
    背面、第46頁背面-47 頁背面、第48頁背面-49 頁、第54頁
    背面）在卷可稽，是被告之任意性自白核與事實相符，洵堪
    採為論罪科刑之依據。本案事證明確，被告犯行，堪以認定
    ，應依法論科。
三、新舊法比較：
（一）被告行為後，臺灣地區與大陸地區人民關係條例於92年10
      月29日修正公布，其中關於使大陸地區人民非法進入臺灣
      地區之處罰規定即修正後該條例第79條，係自同年12月31
      日施行，依修正後該條例第79條第1 項之規定，違反同條
      例第15條第1 款不得使大陸地區人民非法進入臺灣地區之
      規定者，其法定刑已由修正前之「5 年以下有期徒刑、拘
      役或科或併科新臺幣50萬元以下罰金。」，提高為「1 年
      以上7 年以下有期徒刑，得併科新臺幣100 萬元以下罰金
      。」。並增列同條第2 項原規定「意圖營利而犯前項之罪
      者，處3 年以上10年以下有期徒刑，得併科新臺幣五百萬
      元以下罰金。」。比較新舊法之結果，以修正前之舊法有
      利於被告，依刑法第2 條第1 項但書之規定，應適用修正
      前之臺灣地區與大陸地區人民關係條例第79條之規定處罰
      。
（二）按行為後法律有變更者，適用行為時之法律。但行為後之
      法律有利於行為人者，適用最有利於行為人之法律；刑法
      第2條 第1 項定有明文。又法律變更比較時應就罪刑有關
      之共犯、未遂犯、連續犯、牽連犯、結合犯以及累犯加重
      、自首減輕、暨其他法定加減原因、與加減例等一切情形
      ，綜其全部之結果，而為比較，再適用最有利於行為人之
      法律處斷，最高法院24年上字第4634號、27年上字第2615
      號判例可供參考。查被告行為後，刑法第28條關於共同正
      犯、第33條第5 款關於罰金刑、第55條關於牽連犯、第56
      條關於連續犯之規定，均於94年2 月2 日修正公布，並於
      95年7 月1 日起施行。茲就上開規定比較適用如下：
   1、共同正犯部分：修正前刑法第28條規定：「二人以上共同
      實施犯罪之行為者，皆為正犯」，修正後刑法第28條則規
      定：「二人以上共同實行犯罪之行為者，皆為正犯」。其
      中「實施」一語，涵蓋陰謀、預備、著手及實行之概念在
      內，其範圍較廣；而「實行」則著重於直接從事構成犯罪
      事實之行為，其範圍較狹，是修正後刑法共同正犯之範圍
      已有限縮。共同正犯之範圍既因此而有變動，自屬犯罪後
      法律有變更，而非僅屬純文字修正，本應為新舊法之比較
      ，惟本案被告之犯罪行為，依新舊法，均成立共同正犯，
      適用新法並無較有利於被告，自應依刑法第2 條第1 項但
      書之規定，適用裁判時法。
   2、罰金刑部分：刑法第33條第5 款關於罰金之規定，已由「
      一元（新台幣3 元）以上」修正為「新台幣一千元以上，
      以百元計算之」。而被告所犯臺灣地區與大陸地區人民關
      係條例第79條第2 項之罪，有併科罰金之規定，經比較修
      正前、後關於科處罰金刑之最低刑度規定，自應以被告行
      為時之修正前法律較有利於被告。
   3、牽連犯部分：修正前刑法第55條係規定：「一行為而觸犯
      數罪名，或犯一罪而其方法或結果之行為犯他罪名者，從
      一重處斷。」而修正後則規定：「一行為而觸犯數罪名者
      ，從一重處斷。但不得科以較輕罪名所定最輕本刑以下之
      刑。」修正後刪除牽連犯之規定，而論以數罪，經比較新
      舊法之結果，以被告行為時之修正前法律較有利於被告。
   4、定應執行刑部分：被告行為時刑法第51條規定：「數罪併
      罰，分別宣告其罪之刑，依左列各款定其應執行者」，其
      中第5 款規定：「宣告多數有期徒刑者，於各刑中之最長
      期以上，各刑合併之刑期以下，定其刑期。但不得逾二十
      年」；修正後刑法第51條第5 款規定: 「宣告多數有期徒
      刑者，於各刑中之最長期以上，各刑合併之刑期以下，定
      其刑期。但不得逾三十年」，經比較新舊法之結果，以修
      正前之規定較有利於被告。
   5、綜上，依法律變更比較適用所應遵守之「罪刑綜合比較原
      則」及「擇用整體性原則」，自應整體適用修正前刑法之
      規定，較有利於被告。
四、論罪部分：
（一）按大陸地區人民非經主管機關許可，不得進入臺灣地區；
      又不得使大陸地區人民非法進入臺灣地區，修正前臺灣地
      區與大陸地區人民關係條例第10條第1 項及第15條第1 款
      定有明文。次按臺灣地區與大陸地區人民關係條例第79條
      第1 項處罰違反同條例第15條第1 款所定使大陸地區人民
      非法進入臺灣地區罪，凡非經合法手續進入者皆包含之，
      自不以偷渡進入為限（最高法院90年度台上字第3180號、
      92年度台上字第40號判決意旨參照），而大陸地區人民，
      其父母、配偶或子女在臺灣地區設有戶籍者，得申請進入
      臺灣地區探親，大陸地區人民進入台灣地區許可辦法第3
      條第1 項第3 款亦有明文。經查：
   1、本件被告為使大陸地區人民魏禮銓得依據上開規定入境臺
      灣地區，與無結婚真意之魏禮銓辦理結婚手續，以徒具外
      觀合法形式之結婚，任由魏禮銓以探親為由申請來臺，藉
      以規避我國政府對大陸地區人民入境之管制，被告實質上
      形同以非法手段使大陸地區人民進入臺灣，是被告違反修
      正前臺灣地區與大陸地區人民關係條例第15條第1 款不得
      使大陸地區人民非法進入台灣地區之規定，應依修正前同
      條例第79條第1 項規定處斷。
   2、被告明知劉美玲無與大陸地區人民林加通結婚之真意，仍
      提供劉美玲赴大陸地區辦理假結婚之管道，並陪同劉美玲
      前往大陸地區，使劉美玲得順利與林加通完成大陸地區結
      婚登記，並進而向我國戶政機關申請結婚登記、向移民署
      辦理林加通之旅行證，藉以規避我國政府對大陸地區人民
      入境之管制，是被告實質上形同以非法手段使大陸地區人
      民進入臺灣，違反修正前臺灣地區與大陸地區人民關係條
      例第15條第1 款不得使大陸地區人民非法進入台灣地區之
      規定，應依修正前同條例第79條第1 項規定處斷。
（二）次按結婚，應為結婚之登記，結婚登記，應以當事人之一
      方為申請人，戶籍法第17條第1 項、第35條分別定有明文
      ，而申請人於申請結婚戶籍登記時，應提出證明文件，經
      戶政事務所承辦公務員查驗後，將受理登記資料登錄於電
      腦系統，並於國民身分證及戶口名簿有關欄內為必要之註
      記，戶籍法施行細則第13條、第17條亦有明文，關於結婚
      戶籍登記，戶政機關僅有形式審查權而無實質審查權，故
      倘申請人明知無結婚之實，卻使戶政機關公務員為結婚之
      登記，應該當於使公務員登載不實公文書犯行。
（三）故核被告以事實欄一所示之基於營利之意圖，利用假結婚
      之脫法方式，使大陸地區人民進入臺灣地區之所為，係基
      於營利之意圖，違反修正前臺灣地區與大陸地區人民關係
      條例第15條第1 款不得使大陸地區人民非法進入臺灣地區
      之規定，應依修正前同條例第79條第1 項規定論處；被告
      以不實之結婚事項向戶政機關申請結婚登記，復持內容不
      實之戶政登記向移民署申請陳貴娟之入境臺灣地區許可證
      ，係犯刑法第216 條、第214 條之行使使公務員登載不實
      公文書罪。被告所犯上開2 罪間有方法、目的之牽連關係
      ，為牽連犯，應依修正前刑法第55條後段規定，從一重之
      違反不得使大陸地區人民非法進入臺灣地區規定罪處斷。
      被告以事實欄二所示之方式，媒介劉美玲與大陸地區男子
      林加通假結婚，使劉美玲基於營利之意圖，利用假結婚之
      脫法方式，讓大陸地區男子林加通進入臺灣地區之所為，
      係違反修正前臺灣地區與大陸地區人民關係條例第15條第
      1 款不得使大陸地區人民非法進入臺灣地區之規定，應依
      修正前同條例第79條第1 項規定論處。被告與「小陳」間
      ，就事實欄一所示違反不得使大陸地區人民非法進入臺灣
      地區規定之犯行；與魏禮銓、「小陳」間，就事實欄一所
      示行使使公務員登載不實文書之犯行，分別具有犯意聯絡
      ，並推由被告為之；被告、「小陳」與劉美玲間，就事實
      欄二所示違反不得使大陸地區人民非法進入臺灣地區規定
      之犯行，有犯意聯絡及行為分擔，應論以共同正犯。被告
      前開2次犯行，犯意各別，行為互殊，應分論併罰。
五、科刑部分：
（一）爰審酌被告甲○○正值壯年，並無身體殘缺或病痛，卻不
      思以正當合法方式謀生，反貪圖7 萬元之不法利益，利用
      假結婚之方式，使大陸地區男子魏禮銓因此得非法來台；
      並介紹劉美玲同樣以此違法方式，使大陸地區男子林加通
      非法來台，使戶政機關對於戶籍管理之正確性，以及大陸
      地區人民入境管制均產生負面影響，且對於我國國家安全
      、就業市場、社會治安造成相當程度之危害，所為實屬不
      該，惟念其前無犯罪紀錄，素行尚可，並斟酌其犯罪動機
      、目的及所獲酬勞等一切情狀，量處如主文所示之刑。
（二）又本件被告犯罪時間在96年4 月24日之前，符合中華民國
      96年罪犯減刑條例所定之減刑條件，爰依該條例第2 條第
      1 項第3 款規定，減其宣告刑2 分之1 。又減刑後之宣告
      刑，合於易科罰金之條件，而依修正前刑法第41條第1 項
      前段規定：「得以銀元1 元以上3 元以下折算1 日」，並
      依修正前罰金罰鍰提高標準條例第2 條規定提高1 百倍為
      銀元1 百元以上3 百元以下（即新臺幣3 百元以上9 百元
      以下）折算1 日，修正後之折算標準為得以新臺幣1 千元
      、2 千元或3 千元折算1 日，並將罰金罰鍰提高標準條例
      第2 條刪除，經比較修正前後之規定，以適用修正前之刑
      法第41條第1 項規定作為易科罰金之折算標準較有利於被
      告，爰諭知如主文所示之易科罰金折算標準。
（三）末查被告前未曾因故意犯罪受有期徒刑以上刑之宣告，素
      行良好，此有臺灣高等法院被告前案紀錄表在卷可稽，其
      因經濟困頓，一時思慮不周，致為本件犯行，而充當人頭
      老公，本身並無重大之惡性，歷此偵、審程序及刑之宣告
      後，應知所警惕，而無再犯之虞，本院因認所宣告之刑以
      暫不執行為適當，予以宣告緩刑3 年，以啟自新，並依刑
      法第74條第2 項第5 款之規定，命其應向指定之公益團體
      、地方自治團體或社區提供100 小時之義務勞務，另為確
      實使其有正確之法律觀念並提供必要之協助及督促，認有
      加以追蹤觀護之必要，併依刑法第93條第1 項之規定，宣
      告緩刑期間付保護管束。
據上論斷，應依刑事訴訟法第299 條第1 項前段、第284 條之1
、第273 條之1 ，修正前臺灣地區與大陸地區人民關係條例第79
條第1 項，刑法第2 條第1 項前段、第11條前段、第216 條、第
214 條、第74條第1 項第1 款、第2 項第5 款、第93條第1 項第
2 款，修正前刑法第28條、第55條、第41條第1 項前段、第2 項
、第51條第5 款，刑法施行法第1 條之1 ，修正前罰金罰鍰提高
標準條例第2 條，中華民國九十六年罪犯減刑條例第2 條第1 項
第3 款、第7 條、第9 條、第10條第1 項，判決如主文。
本案經檢察官許怡萍到庭執行職務。
中    華    民    國    98    年    7     月    6     日
                  刑事第十二庭  法  官  楊珮瑛
以上正本證明與原本無異。
如不服本判決應於收受送達後10日內向本院提出上訴書狀，並應
敘述具體理由；如未敘述上訴理由者，應於上訴期間屆滿後20日
內向本院補提理由書（均須按他造當事人之人數附繕本）「切勿
逕送上級法院」。
中    華    民    國    98    年    7     月    8     日
                                書記官  郭南宏
附錄本案論罪科刑法條全文
修正前臺灣地區與大陸地區人民關係條例第79條
（罰則）
違反第十五條第一款規定者，處五年以下有期徒刑、拘役或科或
併科新臺幣五十萬元以下罰金。
以犯前項之罪為常業者，處一年以上七年以下有期徒刑，得併科
新臺幣一百萬元以下罰金。
修正前臺灣地區與大陸地區人民關係條例第15條
左列行為不得為之：
一、使大陸地區人民非法進入臺灣地區。
二、招攬臺灣地區人民未經許可使之進入大陸地區。
三、使大陸地區人民在臺灣地區從事未經許可或與許可目的不符
    之活動。
四、僱用或留用大陸地區人民在臺灣地區從事未經許可或與許可
    範圍不符之工作。
五、居間介紹他人為前款之行為。
中華民國刑法第214條
（使公務員登載不實罪）
明知為不實之事項，而使公務員登載於職務上所掌之公文書，足
以生損害於公眾或他人者，處三年以下有期徒刑、拘役或五百元
以下罰金。
中華民國刑法第216條
（行使偽造變造或登載不實之文書罪）
行使第二百十條至第二百十五條之文書者，依偽造、變造文書或
登載不實事項或使登載不實事項之規定處斷。


司法院資訊處製作；財團法人民間司法改革基金會備份。
